臺灣高雄地方法院刑事判決　　　　　　 93年度訴字第2958號
被　　　告　甲○○　男　21歲.
指定辯護人　本院公設辯護人　辛○○
右被告因殺人未遂案件，經檢察官提起公訴（93年度偵緝字第
1021號），本院判決如左：
    主  文
甲○○殺人，未遂，處有期徒刑柒年，褫奪公權參年。
    事  實
一、甲○○與丙○○之女己○○係朋友關係，丙○○於民國92年
    7 月22日凌晨1 時30分許，因管教其女己○○，而引起己○○不詳姓名年籍友人之不滿，旋即夥同甲○○及另外3 、4
    名不知名之人，至丙○○位於高雄縣鳳山市○○○路41巷21
    號住處。甲○○等人於到達上址後敲門，丙○○即下樓開門
    ，甲○○詢問丙○○是否為己○○之父親，丙○○稱是，甲○○復稱：「你當父親這麼神氣」等語後，其知悉頭部係人
    身體器官之重要部位，以質地堅硬之物品敲打人之頭部，可
    能致被敲打頭部之人死亡，其雖預見上情，竟仍基於將丙○○殺害亦不違背其本意或在所不惜之不確定殺人犯意，趁丙○○之妻庚○○呼喚丙○○，而丙○○回頭觀望、不及防備
    之際，持其所自備之機車大鎖一支，敲打丙○○頭部右側，
    丙○○受擊後昏厥倒地，受有頭部外傷併顱內出血、呼吸衰
    竭及氣胸等傷害，甲○○旋即逃逸，並將行兇用之機車大鎖
    丟棄（未扣案），丙○○經送醫急救後，始倖免於難。
二、案經丙○○訴由高雄縣政府警察局鳳山分局報告臺灣高雄地
    方法院檢察署檢察官偵查後起訴。
    理  由
一、訊據被告甲○○固坦承於右述時、地持機車大鎖敲打被害人
    丙○○之頭部，而丙○○因此受有頭部外傷併顱內出血、氣
    胸等傷害之事實，但否認有殺害丙○○之犯意，辯稱：「當
    時是己○○打電話給丁○○，叫丁○○過去她家，是丁○○
    敲門，是丁○○與丙○○起口角。因為丙○○當時有拿刀子
    威脅我們，我覺得害怕，才拿機車大鎖敲打他，本來是要打
    丙○○的刀子，結果打到他的頭」等語。辯護人之辯護意旨
    略以：被告因為丙○○持刀威脅，所以隨手拿起大鎖自衛，
    而且被告與丙○○之前均不認識，應不致於導致被告有殺害
    丙○○之動機。被害人雖證述他並沒有持刀，但庚○○證述
    從樓上下來只要幾分鐘，而被害人說他與被告講了七、八分
    鐘，如果當時被害人匆忙應門，不可能講了七、八分鐘，顯
    然被害人是趁這段時間去拿刀子。且當時被害人丙○○說光
    線很暗，被告只打被害人一下，被告應該不是故意瞄準被害
    人之頭部毆打，可見被告當時確實沒有殺害被害人之故意等
    語。
二、惟查：
（一）證人即告訴人丙○○於本院審理時具結後證稱：「（檢察
      官問：92年7 月22日凌晨1 時許，甲○○是否有和4 、5
      個人去你家？）是的。（檢察官問：甲○○為何去你家？
      ）我不認識他。（檢察官問：當天他去你家後如何？）他
      在我家外面叫門，我出來後，他問我是不是怡甄之父親，
      他說你當父親那麼神氣，他說我教小孩教的不對。然後他
      拿機車大鎖敲打我頭部，我就倒下去，之後不省人事，後
      來我在八○二醫院住了3 個月。（檢察官問：是否知道機
      車大鎖從何而來？）我不知道。（檢察官問：被告自敲你
      家大門後，到打你之間大概多少時間？）大概十幾分鐘。
      （檢察官問：他原來手上就已經拿好機車大鎖？）我已經
      忘記了。（檢察官問：被告說你當初有拿刀子出來？）我
      當時原本在家睡覺，我出來應門，怎麼可能手上拿刀子？
      （辯護人問：被告打你時，當時光線如何？）當時光線暗
      暗的。（辯護人問：被告打你時，有無講什麼話？）就是
      我剛才說的。（辯護人問：他打你幾下？）一下。（辯護
      人問：是否很用力？）是的。（辯護人問：你當時有無喝
      酒？）有，我本來睡前就會小喝一杯。（辯護人問：被告
      當時有和其他人一起來？其他人有無說任何話？）是有和
      其他人一起來，但是我忘記他們有無講什麼。（辯護人問
      ：他們來敲門時，你就已經下來應門？）他敲門後，我聽
      到聲音，大概隔了四、五分鐘，才下來。（審判長問：你
      開門後，你說被告拿機車大鎖打你，自你開門到被告打你
      大概多久？）概七、八分鐘，但是我因為開過腦部手術，
      所以記不清楚了。（審判長問；當時你有無聞到被告有酒
      味？）沒有。（審判長問：你家有無機車？）有。（審判
      長問：案發當時你家有無機車大鎖？）案發當時，我的機
      車沒有大鎖。但是案發後，我家有添購新的機車，就有另
      外購買機車大鎖，那是在本案發生後，才購買的。（審判
      長問：你是否肯定案發當時你家沒有機車大鎖？）我肯定
      案發當時我家機車沒有大鎖，而且我的機車放在屋外」等
      語（參本院94年3 月1 日審判筆錄第4 至8 頁）。
（二）是由證人丙○○之證詞，可知於92年7 月22日凌晨1 時許
      ，被告甲○○與4 、5 人，至證人丙○○位於高雄縣鳳山
      市○○○路41巷21號住處外叫門，證人丙○○於4 、5 分
      鐘後下樓開門，被告甲○○質問證人丙○○是否為證人己○○之父親，並說當父親那麼神氣等語，旋即持機車大鎖
      猛敲證人丙○○之頭部一下，證人丙○○當場倒地不省人
      事，之後於國軍802 醫院住院達3 個月等事實。
（三）證人即被害人丙○○之妻庚○○於本院審理時具結後證稱
      ：「（檢察官問：92年7 月22日凌晨甲○○來你家時，你
      是否在家？）是的。（檢察官問：當天經過情形？）當天
      我先生管教我女兒，他有打我女兒，後來我女兒之朋友打
      電話來問，問她情形如何，過了一會兒，就有人來敲門，
      我先生就下去應門，我先生與一些人就在外面，我與我女
      兒在二樓，因為我女兒在哭，我陪她，後來我還是有下樓
      ，看看情形如何，我當時叫我先生，被告一下子拿一個東
      西打我先生頭部，我先生就倒下去。他倒下去後，我就叫
      里長將我先生送去醫院，他當時血一直流。（檢察官問：
      被告當時一夥人下落？）他們都已經跑掉了。（檢察官問
      ：當時你先生手上有無拿刀子？）沒有，他手上都沒有拿
      什麼東西，而且他被打後已經陷入昏迷中。（辯護人問：
      你女兒的朋友打電話問她情形，這電話是誰接的？）是我
      接的。（辯護人問：她朋友如何問？）她朋友問她情形，
      我說她父親打她。（辯護人問：你接到電話後，有無告訴
      妳先生？）沒有。我沒有告訴他，當時我先生有問我是誰
      打來，但是我沒有講。（辯護人問：有人來敲門時，丙○○他是否知道誰要來？）他不知道。（辯護人問：丙○○
      下樓時的穿著如何？）就是他剛才所講的，穿睡褲下樓。
      （審判長問：從丙○○開門，到你下樓看到丙○○被毆打
      ，時間大概多久？）應該沒有多久，當時我原本在我女兒
      房間安慰我女兒，因為後來我聽到外面有爭執聲音才出去
      ，我沒有注意多久時間。（審判長問：你女兒房間離門口
      多遠？）沒有多遠，隔了一個樓梯，再走下去而已。（
      審判長問：外面講話聲音是否你聽得到？）聽得到，但是
      不會很清楚。（審判長問：你有無聽到任何聲音？）我聽
      到講話聲音，但是聽不清楚講什麼。（審判長問：有無聽
      到別人喊救命？）沒有。（審判長問：沒有的話，你如何
      知道妳先生受傷？）我當時聽到外面有聲音，我找我女兒
      下樓查看，我叫我先生不要在外面大聲講話，馬上就看到
      被告打我先生。（審判長問：你可以確定是甲○○打妳先
      生？）我沒有看到正面，但是頭型、身材很像是在場的被
      告。（審判長問：有無看到甲○○打幾下？）只有一下而
      已。（審判長問：之後打一下你先生後，被告還有其他動
      作？）沒有，我先生之後就倒下去，因為流了很多血，我
      就去叫里長。（審判長問：被告如何敲打？）因為當時暗
      暗的，我只看到被告很用力敲打我先生頭部一下。（審判
      長問：被告有無講什麼話？）不知道。（審判長問：有無
      看到機車大鎖在何處？）沒有看到，我想是他們拿走。（
      審判長問：除了大鎖外，當時現場有無其他之磚塊、刀子
      之類？）都沒有」等語（參本院94年3 月1 日審判筆錄第
      8 至13頁）。
（四）是由證人庚○○之證詞，可知92年7 月22日凌晨，證人丙○○管教渠女兒己○○，並且打己○○，己○○之同學曾
      打電話詢問相關情形，但證人庚○○未告知證人丙○○此
      事。過了不久，有人於門外敲門，證人丙○○穿著睡褲下
      樓開門，嗣聽聞外面有爭吵之聲音，證人庚○○、己○○
      聯袂下樓查看，並於途中叫證人黃春山不要在外面大聲講
      話，迄至樓下即看見被告甲○○拿一個東西用力打證人丙○○之頭部，證人丙○○立即倒地、陷入昏迷，且頭部流
      血，而證人庚○○立刻請里長將證人丙○○送醫急救等事
      實。
（五）證人即被害人丙○○之女己○○於本院審理時具結後證稱
      ：「（檢察官問：92年7 月22日那天幾點回家？）12點左
      右。（檢察官問：回家以前與誰在一起？）與我的朋友，
      叫林燕珊。（檢察官問：回家之後，你父親有管教你？）
      是的。（檢察官問：你父親管教你後，你朋友打電話過來
      ？）是的。（檢察官問：你有接到電話？）是我母親接到
      。（檢察官問：你母親接到電話後，你朋友有無去你家？
      ）我朋友林燕珊有來，其他跟他一起來的人，我不認識。
      （檢察官問：當時你朋友來的情形如何？）他們來敲門時
      ，是我父親下去應門，我與我的母親在樓上，我只有聽到
      聲音，就是聽到有人講話，我後來與我母親下樓看看，然
      後我們走到門口，就看到他們與我父親講話，我母親就叫
      我父親，我父親回頭時，被告甲○○就拿東西打我父親頭
      部。我父親就倒下去，他們就跑走了。（檢察官問：當時
      你父親手上有無拿刀子？）沒有。（辯護人問：他們來敲
      門時，你有看到？）是有人按電鈴，我有聽到電鈴聲音。
      （辯護問：你父親有無說什麼？）他說他下樓去看看是誰
      。（辯護人問：你父親是否知道你的朋友打電話來？）不
      知道。（審判長問：你說什麼時候下樓看到這些情形？為
      何看到林燕珊有來你家？）我一下樓就看到打人，他們就
      跑了。（審判長問：什麼時候下去到門口？）有人按電鈴
      後沒有五分鐘。（審判長問：你下樓看到什麼情形？）我
      有親眼看到有人拿東西打我父親。（審判長問：你確實親
      眼目睹？）是的。（審判長問：那個人長相如何？）瘦瘦
      的。（審判長問：你下去多久後，你看到有人打你父親？
      ）我與我母親下樓，我母親叫我父親，然後就有人打我父
      親。（審判長問：你意思是你下樓後不到一、二分鐘，就
      看到有人打你父親？）是的。（審判長問：有無看到那個
      人拿什麼東西打？）像是機車大鎖的東西。（審判長問：
      如何認出是大鎖？）我有看到一個圓圓的東西。（審判長
      問：你看到當時是否就已經知道那是大鎖？）我確定是，
      因為我有看到。（審判長問：既然有看到大鎖，為何沒有
      看到打的人的長相？）因為他站在暗暗的地方，我沒有看
      清楚。（審判長問：案發當時你家有無機車大鎖？）沒有
      。（審判長問：你要回來時，你與朋友有無去喝酒？）沒
      有」等語（參本院94年3 月1 日審判筆錄）。
（六）是由證人己○○之證詞，可知證人己○○於92年7 月22日
      晚上零時許回家，回家之後，證人丙○○管教證人己○○
      ，己○○之友人，曾打電話至己○○家中關心。後來有人
      在上址門外敲門，證人丙○○前往應門，斯時，證人己○○與庚○○在二樓，聽聞有人講話之聲音，證人己○○、
      庚○○旋即下樓查看，當走到門口時，看見有不認識之人
      與證人丙○○講話，證人庚○○叫喚證人丙○○，而證人
      丙○○轉頭之時，有一個長得瘦瘦的人即持機車大鎖打證
      人丙○○，證人丙○○立即倒地等事實。
（七）證人丙○○於92年7 月22日為被告甲○○持機車大鎖敲打
      頭部後，經送大東醫院急救後轉送國軍高雄總醫院附設民
      眾診療服務處急診，經醫師診斷為頭部外傷併顱內出血及
      兩側血胸，認有生命危險，而證人丙○○之顱內出血及血
      胸均係外力（外傷）造成等事實，此有國軍高雄總醫院附
      設民眾診療服務處診斷92年8 月6 日014889號、92年8 月
      13日016613號診斷證明書、國軍高雄總醫院94年1 月18日
      醫慈字第0940000306號函及該函所附之病歷資料各一份及
      照片一張在卷可佐（參警卷第5 頁，93年度偵字第5261號
      第16頁，本院審卷93年12月31日準備程序筆錄之後）。是
      由前述國軍高雄總醫院出具之診斷證明書、函文及病歷資
      料，可知證人丙○○，於92年7 月22日為被告甲○○持機
      車大鎖毆打頭部之後，受有顱內出血及血胸等傷害，有生
      命之危險等事實。
（八）至被告甲○○辯稱當時係因證人丙○○持刀威脅，其因一
      時害怕，方隨手持置於該地之機車大鎖欲打證人丙○○的
      刀子，不慎打到證人丙○○頭部等語。但查：
    １、被告聲請本院傳訊證人戊○○、丁○○以實其說，但證
        人戊○○、丁○○二人，於本院審理時引用拒絕證言權
        ，依據刑事訴訟法第180 條、181 條之規定，本院自不
        得命證人丁○○、戊○○為證（參本院審卷94年5 月5
        日審判筆錄2 頁）。而證人丙○○證稱渠未於上述時、
        地持刀等語，證人庚○○、己○○亦均證稱未見證人丙○○有持刀之情形，已如前述，則被告辯稱係證人丙○○持刀相向，方以機車大鎖自衛之真實性，實有可疑。
        至辯護人以證人庚○○之證詞，認證人丙○○從上述住
        處樓上下樓，只要幾分鐘，但證人丙○○稱與被告講話
        之時間為7 、8 分鐘，但證人丙○○不可能與被告交談
        那麼長的時間，足見證人丙○○係在此段期間拿刀出來
        等語。然綜觀全卷及依據本院調查之結果，並未發現證
        人丙○○於前述時地有持刀之情形，可見辯護人此節辯
        護意旨，尚乏證據佐證，不能作為對被告有利之認定，
        換言之，本件經調查之結果，並無防衛情狀之可言，附
        此敘明。
    ２、依據卷附之照片所示（參93年度偵字第5261號第16頁）
        ，證人丙○○係頭部之右側受傷。而被告甲○○陳稱其
        左手搶丙○○之刀，右手拿起機車大鎖順手揮到丙○○
        之頭部，係在與證人丙○○面對面時，以機車大鎖敲到
        證人丙○○之頭部等語（參本院審卷94年3 月1 日審判
        筆錄第14頁，94年5 月5 日審判筆錄第5 頁）。果若被
        告係與證人丙○○面對面，其以右手持機車大鎖敲打證
        人丙○○之頭部，則證人丙○○應係頭部左側受創，怎
        會係頭部右側受傷？是被告此節陳述之真實性，亦有可
        疑。
    ３、參照證人庚○○證稱：「、、，我當時叫我先生，被告
        一下子拿一個東西打我先生頭部，、、」等語（參本院
        審卷94年3 月1 日審判筆錄第9 頁第9 行），證人己○○證稱：「、、，然後我們走到門口，就看到他們與我
        父親講話，我母親就叫我父親，我父親回頭時，被告甲○○就拿東西打我父親頭部，、」等語（參同日審判筆
        錄第16頁第18至20行），可知被告係趁證人庚○○呼喚
        證人丙○○，而證人丙○○回頭看之際，以右手持前述
        機車大鎖敲打證人丙○○之頭部等事實。而證人丙○○
        於回頭望之際，被告之右手則持前述機車大鎖往證人丙○○之頭部右側敲擊，造成證人丙○○之頭部右側受有
        前述傷害。又衡諸上述照片所示，證人丙○○係右側頭
        部受傷，核與證人庚○○、己○○之證詞相合，足以證
        明證人庚○○、己○○之證詞為真實可採，被告前述辯
        解為虛，不足採信。
    ４、被告於94年3 月1 日審理時，係陳稱以左手搶丙○○之
        刀，右手拿起機車大鎖順手揮到丙○○之頭部等語，已
        如前述。但其於94年5 月5 日審理時，則改稱：「、，
        我承認當時我有打他，但是因為丙○○拿刀子出來，我
        本來是要打他刀子，結果打到他的頭」等語（參本院審
        卷94年5 月5 日審判筆錄第3 頁第19至20行）。是被告
        就如何敲打證人丙○○頭部，即有先後兩次相互矛盾之
        陳述。而證人丙○○於上述時地並未持刀，尚無防衛情
        狀出現乙節，亦如前述，足見其陳稱本來是要打他刀子
        ，結果打到他的頭等語，亦屬虛妄，不足為採。再查，
        被告係趁證人丙○○回頭且不及防備之際，以上述機車
        大鎖敲打證人丙○○頭部右側等事實，亦如前述，是辯
        護人以當時光線很暗，被告只打被害人一下，被告應該
        不是故意瞄準被害人之頭部毆打等情，容有誤會，亦不
        能採為對被告有利之認定。
    ５、至辯護意旨以被告與證人丙○○並無仇恨，被告僅打證
        人丙○○一下，而認被告並無殺害證人丙○○之犯意。
        但頭部係人之身體重要部位，持堅硬之物品敲擊，實有
        造成被敲打之人死亡之可能，被告係一心智正常且業已
        成年之人，自不能諉為不知。又斟酌被告係趁證人丙○○回頭、不及防備之際，以質地堅硬之機車大鎖敲打證
        人丙○○之頭部，使證人丙○○受有頭部外傷併顱內出
        血、呼吸衰竭及氣胸等傷害，足見其力道之猛，且造成
        證人丙○○當時陷入生命之危險，可見被告於當時，實
        具有殺害告訴人丙○○亦不違背其本意或在所不惜之意
        思，而仍以該機車大鎖敲打告訴人丙○○之頭部等事實
        ，尚不能因被告僅敲打一下或無冤仇，即認被告無殺人
        之犯意，辯護人此節辯護意旨，亦難作為被告有利之認
        定。
（九）綜上，被告所辯，應係臨訟卸責之詞，不足採信。此外，
      復有國軍高雄總醫院附設民眾診療服務處診斷92年8 月6
      日014889號、92年8 月13日016613號診斷證明書、國軍高
      雄總醫院94年1 月18日醫慈字第0940000306號函及該函所
      附之病歷資料各一份及照片一張在卷可佐（參警卷第5 頁
      ，93年度偵字第5261號第16頁，本院審卷93年12月31日準
      備程序筆錄之後），被告殺人未遂犯行，洵堪認定。
三、按頭部係人身體器官之重要部位，以質地堅硬之物，敲打人
    之頭部，可能致被敲打頭部之人死亡。而本件被告所持以敲
    打告訴人丙○○頭部之機車大鎖，雖未扣案，但機車大鎖係
    鎖於機車之前、後輪，用以防止機車為人所竊，大都為金屬
    材質，質地堅硬，持之以敲擊人之頭部，實有致人死亡之可
    能。被告甲○○係一心智正常且業已成年之人，對於上情知
    之甚稔，其雖預見上情，竟仍持上述機車大鎖敲打丙○○頭
    部，使丙○○受有頭部外傷併顱內出血等傷害，而有生命之
    危險，足見其持上述機車大鎖敲打告訴人丙○○之際，實具
    有殺害告訴人丙○○亦不違背其本意或在所不惜之意思，而
    仍以該機車大鎖敲打告訴人丙○○之頭部，核被告甲○○所
    為，係犯刑法第271 條第2 項、第1 項之殺人未遂罪，其已
    著手殺害之行為而不遂者，為未遂犯，應依刑法第26條前段
    規定減輕其刑。爰審酌被告因其友人之朋友即證人己○○，
    為證人丙○○所管教，經該友人之邀約到上址，與告訴人丙○○見面交談後，竟即萌生殺害告訴人丙○○亦不違背其本
    意或在所不惜之不確定殺人犯意，趁證人丙○○轉頭不及防
    備之際，持上述機車大鎖猛敲告訴人之頭部右側，罔顧人命
    ，惡性重大，嚴重危害社會之安全，而其於前述證據明確之
    下，仍誓詞卸責，足見其犯後態度不佳，且顯無悔意，再衡
    酌迄今仍未與告訴人達成和解，賠償到訴人之損失，及被告
    智識程度、告訴人身心所受之創傷等一切情狀，量處如主文
    所示之刑，並依其犯罪之性質認有褫奪公權之必要，併予宣
    告褫奪公權3 年。至犯罪所用之兇器機車大鎖一支，並無證
    據足資認定係被告所有，業經被告丟棄，亦非違禁物，既經
    流失而未扣押，故不另予宣告沒收。
據上論斷，應依刑事訴訟法第299 條第1 項前段，刑法第271 條
第1 項、第2 項、第26條前段、第37條第2項，判決如主文。
本案經檢察官乙○○到庭執行職務
中　　華　　民　　國　　94　　年　　5 　　月　　23　　日
                  刑事第十庭審判長法　官  張世賢
                                  法  官  王啟明
                                  法  官  呂曾達
以上正本證明與原本無異。
如不服本判決，應於收受送達後10日內向本院提出上訴書狀。
中　　華　　民　　國　　94　　年　　5 　　月　　23　　日
　　　　　　　　　 　　　　       書記官  林慧君
附錄本案論罪科刑法條：
中華民國刑法第271條
殺人者，處死刑、無期徒刑或 10 年以上有期徒刑。
前項之未遂犯罰之。
